臺灣板橋地方法院刑事判決　　　　　　　　　　　　九十二年度訴字第二三五二號
　　公　訴　人　臺灣板橋地方法院檢察署檢察官
　　被　　　告　甲○○
　　　　　　　　丙○○
右列被告等因偽造文書等案件，經檢察官提起公訴（九十二年度偵字第一九一五六號
），本院判決如左：
    主  文
甲○○、丙○○均無罪。
    理  由
一、公訴意旨略以：被告甲○○與乙○○（業經判決確定）均係址設臺北市○○路三
    二八號六樓之三「環瑀實業股份有限公司」（以下簡稱環瑀公司）之實際股東，
    二人因環瑀公司欠缺資金，竟於民國八十六年七月間，與大安商業銀行股份有限
    公司板橋分行（以下簡稱大安銀行）經理即被告丙○○三人，共同基於偽造文書
    之概括犯意及詐欺、使公務員登載不實之犯意聯絡，其等均明知乙○○之父孟慶
    華並未同意提供不動產作為貸款之擔保品，亦未同意擔任連帶保證人，竟由乙○○先向不知情之公司協理傅正雄表示：「環瑀公司經營困難急需資金，然因我和
    甲○○個人債信不佳，無法擔任借款人，請你出面向大安銀行借款，擔保品會由
    我提供，貸款亦會由環瑀公司負責清償，你不會有責任」等語，傅正雄因而同意
    出面向大安銀行辦理消費性貸款新台幣（下同）三百四十萬元。被告甲○○、丙○○與乙○○三人共謀利用乙○○保管其父孟慶華之國民
    南勢角段頂南勢角小段一三四之六四地號土地及門牌號碼臺北縣中和市○○街一
    巷十號七樓房屋（以下簡稱系爭不動產）權狀之機會，於八十六年七月二十四日
    由丙○○將借據、授信約定書等文件攜至環瑀公司，辦理貸款及對保手續，推由
    乙○○在借據、授信約定書上偽造「孟慶華」之簽名並盜蓋「孟慶華」之印章，
    表示孟慶華願意擔任連帶保證人之意思，而偽造之，足以生損害於孟慶華。三人
    復承共同偽造文書之概括犯意，由乙○○將孟慶華之印章交予被告甲○○，由甲○○委託不知情之趙昆田，填寫抵押權設定契約書、土地登記申請書，並蓋用孟
    慶華印章，表示孟慶華同意將系爭不動產設定抵押權予大安銀行之意思而偽造之
    ，再分別將申請貸款文件送交大安銀行，將申請抵押權登記文件送交臺北縣中和
    地政事務所而行使之，足以生損害於孟慶華、大安銀行核准貸款之徵信正確性及
    地政事務所之登記正確性。大安銀行因而誤信傅正雄之借款有相當之擔保，而核
    准本件貸款並旋予撥款，地政事務所人員因而將不實之抵押權登記於土地及建物
    謄本上。因認被告甲○○、丙○○二人均涉犯刑法第二百十六條、第二百十條之
    行使偽造私文書罪、同法第二百十四條之使公務員登載不實罪及第三百三十九條
    第一項之詐欺取財罪嫌云云。
二、按犯罪事實應依證據認定之，無證據不得認定其犯罪事實；又不能證明被告犯罪
    者，應諭知無罪之判決，刑事訴訟法第一百五十四條第二項、第三百零一條第一
    項分別定有明文。而犯罪事實之認定，應憑真實之證據，倘證據是否真實尚欠明
    確，自難以擬制推測之方法，為其判斷之基礎；而認定犯罪事實之證據係指足以
    認定被告確有犯罪行為之積極證據而言，該項證據自須適合於被告犯罪事實之認
    定，始得採為斷罪資料，最高法院著有五十三年臺上字第六五六號、二十九年上
    字第三一０五號判例可資參照。且刑事訴訟上證明之資料，無論其為直接或間接
    證據，均須達於通常一般之人均不致有所懷疑，而得確信其為真實之程度，始得
    據為有罪之認定，若其關於被告是否犯罪之證明未能達此程度，而有合理懷疑之
    存在，致使無從形成有罪之確信，根據「罪證有疑，利於被告」之證據法則，即
    不得遽為不利被告之認定，亦有最高法院七十六年度臺上字第四九八六號判例可
    稽。其以情況證據（即間接證據）斷罪時，尤須基於該證據在直接關係上所可證
    明之他項情況事實，本乎推理作用足以確證被告有罪，方為合法，不得徒憑主觀
    上之推想，將一般經驗上有利被告之其他合理情況逕予排除，此觀諸最高法院三
    十二年上字第六十七號判例意旨亦甚彰明。
三、公訴人認被告二人涉犯右揭犯行，無非以臺灣高等法院九十一年度上訴字第三六
    九三號乙○○被訴偽造文書等案件（含臺灣板橋地方法院檢察署九十年度他字第
    二五四０號、九十年度偵字第一八０四五號偵查卷宗及本院九十年度訴字第一九
    九七號刑事卷宗，以下簡稱前案）中，同案被告乙○○之自白、證人孟慶華、傅
    正雄、李榮銘之證詞，及大安銀行檢送之消費性貸款申請書、借據、授信約定書
    、撥款簽辦單、抵押權設定契約書、抵押權登記申請書等件，為其論述之依據。
    訊據被告甲○○承認其係環瑀公司實際股東，收受乙○○交付之孟慶華印章後，
    即委託趙昆田辦理本件抵押權設定事宜，被告丙○○亦承認其於八十六年七月間
    擔任大安銀行經理，曾將借據、授信約定書等貸款文件攜至環瑀公司等情，惟被
    告二人均堅詞否認有何公訴人所指犯行，並皆辯稱：對於乙○○未得其父孟慶華
    同意，即冒用孟慶華名義擔任本件借款之連帶保證人，又以系爭不動產設定抵押
    權一事，均無所悉，與乙○○前案之犯行並無犯意聯絡等語。
四、經查：
  (一)乙○○明知其父孟慶華並未同意提供系爭不動產作為貸款之擔保品，亦未同意擔
    任連帶保證人，竟因環瑀公司急需資金，而委請不知情之公司協理傅正雄出面向
    大安銀行辦理消費性貸款，乙○○並在該貸款之借據、授信約定書上偽造「孟慶
    華」之簽名及盜蓋「孟慶華」之印章，表示孟慶華願意擔任連帶保證人之意思，
    又將孟慶華之印章透過被告甲○○交付不知情之趙昆田，由趙昆田蓋用在抵押權
    安銀行之意思後，將申請貸款文件送交大安銀行，將申請抵押權登記文件送交臺
    北縣中和地政事務所而行使之，足以生損害於孟慶華、大安商業銀行核准貸款之
    徵信正確性及地政事務所之登記正確性，大安銀行因而誤信傅正雄之借款有相當
    之擔保，而核准貸款並旋撥款，地政事務所人員因而將不實之抵押權登記於土地
    及建物謄本上，乙○○因此犯刑法第二百十六條、第二百十條之行使偽造私文書
    罪、第二百十四條之使公務員登載不實罪及第三百三十九條第一項之詐欺取財罪
    ，經本院以九十年度訴字第一九九七號判處有期徒刑八月後，乙○○上訴臺灣高
    等法院及最高法院均經駁回而確定之事實，除業據乙○○於前案中自白不諱外，
    並經證人孟慶華在前案審理中到庭證述明確，復有大安銀行檢送之消費性貸款申
    請書、借據、授信約定書、撥款簽辦單、抵押權設定契約書、抵押權登記申請書
    等文件在卷可憑，另經本院調取前案全部卷宗後核閱屬實。是本案唯一之爭點，
    厥在於被告二人就乙○○上開犯行，是否具有犯意聯絡及行為分擔，而均得以共
    同正犯論處。
  (二)觀諸同案被告乙○○於前案偵查程序中，僅提到「孟慶華」印章及系爭不動產所
    有權狀，係伊父親孟慶華出國前交予伊保管，辦理貸款時，伊曾以越洋電話聯繫
    ，但找不到伊父親，後來因為環瑀公司經營不善，連累到家裡，伊父親才會提起
    塗銷抵押權登記之民事訴訟之情節（見九十年度他字第二五四０號偵查卷宗第三
    十二頁），並未提及被告二人知悉辦理抵押貸款未獲孟慶華同意之事。嗣於前案
    本院及臺灣高等法院審理時，乙○○始稱：辦理對保時，沒有與伊父親對保，銀
    行李榮銘、丙○○都知情，甲○○也知道伊父親沒有同意擔任連帶保證人及辦理
    抵押權設定云云（見本院九十年度訴字第一九九七號刑事卷宗第二十二頁、第一
    一七頁、第一三六頁、第一七四頁，臺灣高等法院九十一年度上訴字第三六九三
    號刑事卷宗第四十二頁），惟細究乙○○上開所言，均屬偵查中未曾提過之情節
    ，是否實在，已不無疑問。再者，被告甲○○辯稱：伊事先並不知道孟慶華不同
    意，因為權狀、印章、印鑑證明等物都是本人才能持有的東西，既然乙○○持有
    ，伊就認為孟慶華已經同意等情，並未違反一般社會交易之常態；被告丙○○斯
    時任職之大安銀行與環瑀公司有業務上往來，其因此攜帶貸款文件前往環瑀公司
    供乙○○等人填寫，衡情亦屬可能。而證人乙○○對於被告甲○○、丙○○二人
    究係何時、何地、何情形下知悉其冒用「孟慶華」名義之犯行？如何與之產生犯
    意聯絡及行為分擔等細節，尚未能明確交代，其於本院審理中復迭經傳喚、拘提
    均未到庭，無從透過交互詰問制度以發現乙○○上開指述之真實性。故尚不得以
    乙○○此部分有瑕疵之指述，即逕為不利於被告二人之認定。
  (三)證人傅正雄於前案及九十二年八月二十六日檢察官訊問時僅證述：因為乙○○對
    伊說公司急需資金，且他有房屋可以作抵押，請伊出面向大安銀行貸款，伊才同
    意，當時是銀行經理拿文件到環瑀公司給伊簽名，伊簽完貸款申請書後，其餘之
    擔保程序就都不清楚，伊填申請書當天並沒有看到其他抵押資料等語（見九十年
    度他字第二五四０號偵查卷宗第三十一頁反面，本院九十年度訴字第一九九七號
    刑事卷宗第二十一頁，臺灣板橋地方法院檢察署九十二年度偵字第一三六三四號
    偵查卷宗第十四頁反面）；證人李榮銘在前案及九十二年十一月十九日檢察官訊
    問時，亦僅證稱：本件貸款伊只負責鑑價，是乙○○本人請伊鑑價的，對保是伊
    和丙○○一起去，但當時何人在場，伊已經不記得了之情（見本院九十年度訴字
    第一九九七號刑事卷宗第三十七頁，臺灣板橋地方法院檢察署九十二年度偵字第
    一三六三四號偵查卷宗第二十七頁反面）。證人傅正雄、李榮銘二人均未證述被
    告二人就乙○○之前揭犯行，有何犯意聯絡之情形，是其等上開證詞，亦非認定
    被告二人犯罪之適合證據。
  (四)證人孟慶華於前案之證述，以及大安銀行檢送之消費性貸款申請書、借據、授信
    約定書、撥款簽辦單、抵押權設定契約書、抵押權登記申請書等證據，復均只能
    證明乙○○前述犯行，而不足以推論被告二人與乙○○間有犯意之聯絡。至於被
    告甲○○於前案偵、審程序中，僅承認曾收受乙○○交付之「孟慶華」印章，再
    委託趙昆田辦理抵押權設定事宜，被告丙○○則係到庭證述大安銀行審核本件貸
    款案之經過，均未承認知悉乙○○冒用孟慶華名義辦理抵押設定之犯行，公訴人
    執此作為認定被告犯罪之證據，亦非合適。
五、公訴人所舉證據，均不足以證明被告甲○○、丙○○二人有何行使偽造私文書、
    使公務員登載不實及詐欺犯行，此外復查無其他積極證據足資證明其二人有公訴
    人所指犯行。是不能證明被告犯罪，揆諸首揭法條說明，即應諭知被告二人均無
    罪之判決。
六、被告二人既均無罪，則檢察官移送併辦部分（九十二年度偵字第一三六三四號）
    ，自非本院所得併予審究，應退回由檢察官另行處理，附此敘明。
據上論斷，應依刑事訴訟法第三百零一條第一項，判決如主文。
本案由檢察官葉志飛提起公訴，經檢察官張云綺到庭執行職務。
中　　　華　　　民　　　國　　九十三　　年　　　六　　　月　　　九　　　日
                                臺灣板橋地方法院刑事第八庭
                                    審判長法  官  樊季康
                                          法  官  葉靜芳
                                          法  官  劉元斐
右正本證明與原本無異。
檢察官如不服本判決，應於判決送達後十日內向本院提出上訴書 (應附繕本)，上訴
於臺灣高等法院。
                                          書記官  郭玉芬
中　　　華　　　民　　　國　　九十三　　年　　　六　　　月　　　十一　　日
